【裁判字號】    98,訴,348
【裁判日期】    980930
【裁判案由】    損害賠償
【裁判全文】
臺灣雲林地方法院民事判決               98年度訴字第348號
原      告  丙○○
被      告  乙○○
            甲○○
上列當事人間請求損害賠償事件，本院於民國98年09月24日言詞
辯論終結，判決如下：
    主      文
被告乙○○、甲○○應連帶給付原告新臺幣壹佰貳拾柒萬貳仟伍
佰柒拾元，及自民國九十八年九月十五日起至至清償日止，按年
息百分之五計算之利息。
訴訟費用由被告乙○○、甲○○連帶負擔。
本判決於原告以新臺幣肆拾貳萬肆仟元供擔保後，得假執行。
    事實及理由
壹、程序部分：
    本件被告二人均未於言詞辯論期日到場，核無民事訴訟法第
    386 條各款所列之情形，爰依原告之聲請，由其一造辯論而
    為判決。
貳、實體部分：
一、原告起訴主張：
(一)、被告乙○○與甲○○為夫妻。被告甲○○於民國94年間與原
    告約定共同以投標方式，投資經營交通部臺灣鐵路管理局貨
    運服務總所臺中貨運服務所之彰化縣員林鎮員林停一停車場
    （下稱員林停一停車場）。因被告甲○○信用不佳，以原告
    丙○○名義向臺新銀行、國泰世華銀行、富邦銀行、中國信
    託銀行，於94年04月18日、19日、20日分別貸款新臺幣（下
    同）266,670 元、430,000 元（原告誤載為43,000元）、37
    8,170 元、200,000 元，並轉匯入原告所開立之土地銀行斗
    六分行、國泰世華銀行斗六分行及富邦銀行嘉義分行等帳戶
    內。原告並將上揭土地銀行斗六分行、國泰世華銀行斗六分
    行、富邦銀行嘉義分行帳戶之存摺、印章、金融卡、密碼交
    由被告甲○○保管使用，以支付投標金等支出。詎被告甲○
    ○竟與乙○○基於為自己不法所有之犯意聯絡，由被告乙○
    ○於94年04月18日起至同年月21日止，前往上開銀行提領共
    計1,272,570 元，將上開款項據為己有後，被告2 人旋即避
    不見面，亦未前往投標。被告乙○○、甲○○2 人於同年06
    月05日出境潛逃至中國，後因發布通緝，於97年08月19日入
    境時為警逮捕，而查知上情。被告2 人所犯詐欺取財罪，刑
    事部分業經臺灣高等法院臺南分院以98年度上易字第422 號
    刑事判決被告甲○○有期徒刑10月；被告乙○○有期徒刑06
    月，乙○○部分，如易科罰金，以新臺幣900 元折算1 日確
    定在案。
(二)、按因故意或過失，不法侵害他人之權利者，負損害賠償責任
    。民法第184 條第1 項前段定有明文。又損害賠償之義務人
    ，因侵權行為受利益，致被害人受損害者，於前項時效完成
    後，仍應依關於不當得利之規定，返還其所受之利益於被害
    人。同法第197 條第2 項亦定有明文。本件被告2 人故意向
    原告施詐，並因而詐得原告財產1,272,570 元，致原告受有
    損害，雖原告對被告上開侵權行為損害賠償請求權，已罹於
    2 年之請求權時效，但依民法第197 條第2 項規定，原告仍
    得請求被告返還所受之利益。為此依民法第197 條第2 項、
    第182 條第2 項規定之不當得利法律關係，提起本件訴訟等
    語。
(三)、綜上所述，原告爰依民法第197 條第2 項及不當得利之法律
    關係提起本件訴訟，並聲明：1.被告應給付原告1,272,570
    元，及自起訴狀繕本送達翌日起至清償日止，按年息5%計算
    之利息。2.訴訟費用由被告連帶負擔。3.原告願供擔保，請
    准宣告假執行。
二、被告方面：
    本件被告二人經合法通知，均未於言詞辯論期日到場，亦未
    提出任何書狀而為主張。
三、得心證之理由：
(一)、原告主張被告二人為夫妻，於94年因投資失利經濟狀況不佳
    ，基於詐欺取財之意圖，先由被告甲○○出面向原告佯稱擬
    以投標方式，與原告共同投資經營交通部臺灣鐵路管理局貨
    運服務總所臺中貨運服務所之彰化縣員林鎮員林停一停車場
    ，要求原告向銀行貸款，使原告陷於錯誤，向銀行貸得款項
    後，將銀行之存摺、印章、金融卡及密碼均交由被告甲○○
    保管使用，以支付投標金，詎被告甲○○竟指示被告乙○○
    於94年04月18日起至同年月21日止，陸續前往銀行提領原告
    存款共計1,272,570 元花用完畢，原告因而受有損害之事實
    ，業據原告提出臺灣高等法院臺南分院98年度上易字第422
    號刑事判決為證，並經本院調閱臺灣高等法院臺南分院98年
    度上易字第422 號刑事卷、本院97年度易字第1039號刑事卷
    、臺灣雲林地方法院檢察署94年度偵字第3136號卷、97年度
    偵緝字第205 、206 號卷、97年度調偵字第331 號卷及警卷
    等核閱卷內書證無訛。準此，原告主張被告二人於上開時地
    詐騙原告1,272,570 元之事實，自堪信為真實，本院即採為
    判決之基礎。
(二)、按因故意或過失，不法侵害他人之權利者，負損害賠償責任
    。故意以背於善良風俗之方法，加損害於他人者亦同；數人
    共同不法侵害他人之權利者，連帶負損害賠償責任，民法第
    184 條第1 項、第185 條第1 項前段分別定有明文。本件被
    告二人共同於上開時地詐騙原告1,272,570 元，係成立共同
    侵權行為，對原告所受損害，應連帶負賠償責任。惟民法第
    197 條第1 項前段規定：「因侵權行為所生之損害賠償請求
    權，自請求權人知有損害及賠償義務人時起，二年間不行使
    而消滅。」又關於侵權行為損害賠償請求權之消滅時效，應
    以請求權人實際知悉損害及賠償義務人時起算，非以知悉賠
    償義務人因侵權行為所構成之犯罪行為經檢察官起訴，或法
    院判決有罪為準，最高法院72年臺上字第738 號判例可資參
    照。因原告係於94年06月17日向雲林縣警察局斗六分局斗六
    派出所提出其受被告二人盜領存款之刑事告訴（參見斗六警
    刑字第0940007245號警卷第1 頁至第2 頁），故其對被告二
    人之侵權行為損害賠償請求權，應自94年06月17日起算二年
    時效期間，原告遲至98年09月03日始對被告二人起訴請求，
    顯已逾二年時效期間，惟按損害賠償之義務人，因侵權行為
    受利益，致被害人受損害者，於前項時效完成後，仍應依關
    於不當得利之規定，返還其所受之利益於被害人，民法第19
    7 條第2 項定有明文。從而，原告於侵權行為損害賠償請求
    權罹於時效消滅後，仍得依關於不當得利之規定，請求被告
    二人返還其所受之利益。被告二人共同詐騙原告1,272,570
    元，該款項已由被告二人使用完畢，業據被告二人於臺灣高
    等法院臺南分院98年度上易字第422 號刑事案件準備程序供
    述明確（見臺灣高等法院臺南分院98年度上易字第422 號卷
    第40頁），故被告二人即因原告之給付行為而受有1,272,57
    0 元之利益，原告依關於不當得利之規定，請求被告二人返
    還其所受之利益，自屬正當。
(三)、末按給付有確定期限者，債務人自期限屆滿時起，負遲延責
    任。給付無確定期限者，債務人於債權人得請求給付時，經
    其催告而未為給付，自受催告時起，負遲延責任。其經債權
    人起訴而送達訴狀，或依督促程序送達支付命令，或為其他
    相類之行為者，與催告有同一之效力，民法第229 條第1 項
    、第2 項定有明文。又遲延之債務，以支付金錢為標的者，
    債權人得請求依法定利率計算之遲延利息。但約定利率較高
    者，仍從其約定利率。應付利息之債務，其利率未經約定，
    亦無法律可據者，週年利率為百分之五，民法第233 條第1
    項、第203 條亦有明定。本件原告對被告之不當得利返還債
    權，核屬無確定期限之給付，應經原告之催告而未為給付，
    被告始負遲延責任。故原告請求被告二人均自起訴狀繕本送
    達被告二人之翌日即98年09月15日起按年息5%計付遲延利息
    ，核無不合。
四、綜上所述，原告依民法第197 條第2 項規定及不當得利之法
    律關係，請求被告二人連帶給付1,272,570 元，及自起訴狀
    繕本送達被告二人之翌日即98年09月15日起至清償日止按年
    息5%計算之遲延利息，為有理由，應予准許。
五、原告陳明願供擔保聲請宣告假執行，核與法律規定相符，爰
    酌定相當擔保金額准許之。
六、訴訟費用負擔之依據之依據：民事訴訟法第78條、第85條第
    2 項。
中    華    民    國    98    年    9     月    30    日
                  民事第二庭    法  官  李秋瑩
以上正本係照原本作成。
如對本判決上訴，須於判決送達後20日內向本院提出上訴狀，並
附繕本。
中    華    民    國    98    年    9     月    30    日
                                書記官  蘇紋泙


司法院資訊處製作；財團法人民間司法改革基金會備份。
